ACORDAO-COMPLETO-2425572

ACÓRDÃO 11353/2020 ATA 36/2020 - SEGUNDA CÂMARA

VISTO, relatado e discutido o processo de tomada de contas especial instaurada pela Fundação Nacional de Saúde contra Sidinei Pinheiro, ex-prefeito do Município de Serranópolis/GO (gestões 2009-2012 e 2013-2016) , ante a não aprovação da prestação de contas final do Convênio 1.846/2006 (Siafi 591.857) , por falta de alcance da finalidade do instrumento, cujo objeto consistiu na implantação de sistema de tratamento de resíduos sólidos naquela municipalidade.
ACORDAM os ministros do Tribunal de Contas da União, reunidos em sessão da 2ª Câmara, ante as razões expostas pela relatora, e com fundamento nos arts. 1º, inciso I, 16, inciso III, alínea "c" e § 3º, 19, 23, inciso III, 26, 28, incisos I e II, e 57 da Lei 8.443/1992 c/c os arts. 214, inciso III, alínea "a", e 215 a 217 do Regimento Interno, em: 
9.1. julgar irregulares as contas de Sidinei Pinheiro e condená-lo ao recolhimento aos cofres da Fundação Nacional de Saúde das quantias abaixo relacionadas, atualizadas monetariamente e acrescidas de juros de mora calculados a partir das datas indicadas até a data do pagamento, descontando-se valores já ressarcidos:
	Data
	Valor
 (R$) 
	Natureza

	30/7/2009
	27.000,00
	débito

	3/12/2010
	40.500,00
	débito

	13/6/2011
	67.500,00
	débito

	30/7/2012
	458,87
	crédito

9.2. aplicar-lhe multa de R$ 65.000,00 (sessenta e cinco mil reais) , a ser recolhida aos cofres do Tesouro Nacional, com atualização monetária calculada da data deste acórdão até o pagamento, se efetuado após o vencimento do prazo abaixo estipulado;
9.3. fixar prazo de 15 (quinze) dias, a contar da notificação, para comprovação, perante o Tribunal, do recolhimento das dívidas acima imputadas;
9.4. autorizar a cobrança judicial das dívidas, caso não atendida a notificação;
9.5. autorizar o pagamento das dívidas em até 36 (trinta e seis) parcelas mensais consecutivas, caso venha a ser solicitado pelo responsável antes do envio do processo para cobrança judicial;
9.6. fixar o vencimento da primeira parcela em 15 (quinze) dias, a contar do recebimento da notificação, e o das demais a cada 30 (trinta) dias, com incidência dos respectivos encargos legais sobre o valor de cada prestação; 
9.7. alertar ao responsável que a inadimplência de qualquer parcela acarretará vencimento antecipado do saldo devedor;
9.8. dar ciência desta deliberação ao procurador-chefe da Procuradoria da República no Estado de Goiás.

Tomada de contas especial instaurada pela Fundação Nacional de Saúde contra ex-prefeito do município de Serranópolis/GO ante a não aprovação da prestação de contas de convênio destinado à implantação de sistema de tratamento de resíduos sólidos.

Segunda Câmara

Município de Serranópolis/GO.

3. Responsável: Sidinei Pinheiro (CPF XXX.267.418-XX).
3.1. Interessada: Fundação Nacional de Saúde (CNPJ 26.989.350/0001-16).

13.1. Ministros presentes: Augusto Nardes (na Presidência), Raimundo Carreiro e Ana Arraes (Relatora).
13.2. Ministro-Substituto convocado: Augusto Sherman Cavalcanti.
13.3. Ministros-Substitutos presentes: Marcos Bemquerer Costa e André Luís de Carvalho.

ACORDAO-COMPLETO-2502287

Acórdão 944/2022 - Segunda Câmara

ANA ARRAES

Adoto como relatório a instrução aprovada no âmbito da Secretaria de Controle Externo de Tomada de Contas Especial (SecexTCE) - peça 106 -, transcrita a seguir, a cuja proposta de encaminhamento aquiesceu o Ministério Público junto ao TCU, na pessoa do procurador Júlio Marcelo de Oliveira (peça 109) :
"INTRODUÇÃO
	Trata-se de tomada de contas especial instaurada pela Fundação Nacional de Saúde em desfavor do Sr. Sidinei Pinheiro, prefeito de Serranópolis/GO nas gestões 2009-2012 e 2013-2016, diante da não aprovação da prestação de contas final do Convênio nº  1846/2006 (Siafi 591857) , em face do não atingimento dos fins colimados da avença, que tinha por objeto a implantação de sistema de tratamento de resíduos sólidos pelo município.
HISTÓRICO 
O ajuste teve sua vigência estipulada para o período de 29/06/2006 a 29/05/2007 (peça 7) , tendo sido prorrogada sucessivamente até 07/01/2012 (peças 13, 15, 17, 19 a 21, 44 e 48) , com prazo final para a apresentação da prestação de contas em 07/03/2012.
Os recursos previstos para implementação do objeto foram orçados no valor total de R$ 143.536,17 (peça 60) , com a seguinte composição: R$ 4.050,00 de contrapartida municipal e R$ 139.486,17 à conta da Concedente, dos quais foram liberados R$ 135.000,00 na conta do ajuste (Banco do Brasil, agência 4580-2, c/c 8301-1) , sob as seguintes condições:
	OB
	Data
	Valor (R$) 

	2009OB806673
	30/07/2009
	27.000,00

	2010OB812228
	03/12/2010
	40.500,00

	2011OB803835
	13/06/2011
	67.500,00

	Total
	135.000,00

A Funasa realizou visitas técnicas ao município em 30/11/2010, 13/04/2011, 03/09/2012, 15/01/2013 e 14/03/2014 (peças 40, 46, 50, 55 e 51, fl. 157) , tendo apontado a execução física de 100% do objeto.
A prestação de contas final foi apresentada em julho de 2012, tendo a Funasa concluído, com base nas observações consignadas no Relatório 4/2015, de 24/03/2015 (peça 59) , que, a despeito da execução física de 100% do objeto, o objetivo do ajuste não foi atingido, devido à falta de apresentação da Licença de Operação, tornando a obra sem etapa útil, tendo sido indicada a responsabilidade do Sr. Sidinei Pinheiro pelo débito apurado. 
A Funasa, então, expediu notificações para que o responsável apresentasse a correspondente Licença de Operação (17/02/2014, peça 51, fl. 71) , adotasse providências saneadoras ou promovesse o ressarcimento da importância de R$ 135.000,00, devidamente atualizada (14/04/2015, 13/05/2016 e 16/11/2016, peça 51, fls. 77, 113 e 143, e 16/01/2017, peça 71) . 
O Relatório de Tomada de Contas Especial (peça 80) indicou a ocorrência de prejuízo ao erário 'oriundo da não aprovação da prestação de contas final por irregularidades na execução do objeto pactuado, visto que não atingiu o objetivo proposto', devido à 'falta da Licença de Operação/Funcionamento, tornando a obra sem etapa útil', conforme o Relatório 4/2015, tendo responsabilizado o Sr. Sidinei Pinheiro pelo montante de R$ 134.541,13.
O Relatório de Auditoria 668/2019 (peça 83) , bem como os respectivos Certificado de Auditoria (peça 84) , Parecer do dirigente de controle interno (peça 85) e pronunciamento ministerial (peça 86) concluem que os autos se encontram em consonância com os normativos aplicáveis, opinando pela irregularidade das contas com responsabilização do Sr. Sidnei Pinheiro.
Uma vez remetidos os autos a este Tribunal para fins de apreciação e julgamento, em sede de instrução preliminar (peça 88) , a análise dos pressupostos de procedibilidade previstos na IN/TCU 71/2012 verificou que não havia óbices preliminares que impedissem o prosseguimento desta tomada de contas especial, uma vez que não se configurou o transcurso de mais de dez anos entre o fato gerador e a primeira notificação válida do responsável pela autoridade administrativa competente. Ademais, o valor atualizado do débito apurado (sem juros) em 01/01/2017 era superior a R$ 100.000,00, na forma estabelecida conforme os arts. 6º, inciso I, e 19 da IN/TCU 71/2012, modificada pela IN/TCU 76/2016.
Após as considerações técnicas acerca da apuração dos fatos, identificação dos responsáveis e quantificação do dano para fins de ressarcimento, a análise preliminar pugnou pela audiência e citação do responsável com os seguintes contornos (peça 88, fls. 4/5) :
a) realizar a CITAÇÃO do Sr. Sidinei Pinheiro (CPF XXX.267.418-XX) , ex-prefeito de Serranópolis - GO (gestão: 2009-2012 e 2013-2016) , com fundamento nos arts. 10, § 1º, e 12, incisos I e II, 16, inciso III, 'c', da Lei nº 8.443/1992 c/c o art. 202, incisos I e II, e 209, inciso III, do RITCU, para que, no prazo de 15 (quinze) dias, apresente alegações de defesa e/ou recolha aos cofres da Funasa a quantia abaixo indicada, atualizada monetariamente a partir das respectivas datas até o efetivo recolhimento, abatendo-se na oportunidade a quantia eventualmente ressarcida, na forma da legislação em vigor, em decorrência da irregularidade abaixo descrita:
Irregularidade: não comprovação da boa e regular aplicação dos recursos objeto do Convênio nº 1846/2006, celebrado entre a Funasa e o Município de Serranópolis - GO, em razão da não aprovação da prestação de contas, face ao encerramento da avença sem etapa útil executada, sem qualquer benefício à comunidade, e, em consequência, sem o alcance do objetivo almejado no pacto, conforme Parecer Técnico 4/2015 (peça 59) e Parecer Financeiro 159/2016 (peça 60) .
Dispositivos violados: art. 70, parágrafo único, da Constituição Federal; art. 93 do Decreto-Lei 200/67 e arts. 6º, III, 39 e 72 da Portaria Interministerial MP/MF/CGU 507/2011.
Quantificação do débito:
	Data da Ocorrência
	Valor Original (R$) 

	30/07/2009
	27.000,00

	03/12/2010
	40.500,00

	13/06/2011
	67.500,00

	30/07/2012
	 (458,87) 

	Total
	134.541,13

Cofre para recolhimento: Funasa
Conduta: executar as obras do Convênio nº 1846/2006 sem a adoção das medidas administrativas necessárias para a obtenção da Licença de Operação junto ao órgão ambiental competente, com consequente ausência de etapa útil.
Nexo de causalidade: a execução física integral das obras objeto do Convênio nº 1846/2006, com ausência de etapa útil diante da ausência de obtenção da Licença de Operação junto ao órgão ambiental competente resultou em dano ao erário correspondente ao valor integral transferido ao município.
Culpabilidade: não há excludentes de ilicitude, de culpabilidade e de punibilidade; é razoável supor que o responsável tinha consciência da ilicitude de sua conduta; era exigível conduta diversa da praticada, qual seja, adotar tempestivamente as providências administrativas devidas para o cumprimento dos requisitos legais inerentes à obtenção da licença de operação junto ao órgão ambiental responsável para a entrada em funcionamento do empreendimento objeto do Convênio nº 1846/2006.
Nos termos do pronunciamento à peça 89, do dia 11/11/2019, a proposta foi, então, acolhida integralmente pela unidade técnica, ocasião em que foi autorizada a citação do Sr. Sidinei Pinheiro.
O responsável foi regularmente citado mediante o Ofício 14042/2019-TCU/Seproc, de 05/12/2019 (peça 91) , tendo sido efetivamente notificado em 20/12/2019, conforme o AR constante à peça 92, que foi firmado pelo próprio responsável.
Na sequência, o responsável apresentou, em 29/01/2020, por procurador legalmente constituído, pedido para prorrogação em 30 dias do prazo inicialmente fixado para a apresentação das correspondentes alegações de defesa (peça 95) .
Consoante estabelece o art. 183, parágrafo único, do Regimento Interno do TCU, a prorrogação de prazo contar-se-á a partir do término do prazo inicialmente concedido e independerá de notificação da parte, o que significa dizer que o prazo final para a manifestação do responsável na presente relação processual escoou no dia 05/03/2020.
Compulsando-se os autos, observa-se que o responsável se manteve inerte perante esta Corte de Contas e, desta forma, não se manifestou quanto à irregularidade a ele imputada, no prazo regimental fixado. 
Diante disso, os autos foram restituídos para a análise da unidade técnica, cuja instrução foi lançada à peça 97, com proposta para o Tribunal considerar revel o Sr. Sidinei Pinheiro, julgar irregulares as suas contas e condená-lo ao pagamento do débito apurado, bem assim para aplicar a multa prevista no art. 57 da Lei n. 8.443/1992 ao responsável.
A aludida proposta recebeu pronunciamento favorável dos dirigentes da Secex-TCE (peças 98 e 99) , bem assim do Ministério Público junto ao TCU (peça 100) .
Estando os autos no gabinete da relatora, o responsável apresentou alegações de defesa, o que motivou a determinação para o retorno do processo e nova instrução da matéria por esta unidade técnica (peça 105) .
EXAME TÉCNICO
As alegações de defesa do responsável encontram-se lançadas às peças 100-104 dos autos e foram apresentadas por meio de procurador legalmente constituído.
Em essência, o gestor ressalta que a execução física de 100% do objeto do ajuste comprovaria a sua boa-fé na execução da avença e alega que a licença de operação do empreendimento não foi expedida pelo órgão competente por razões alheias à sua vontade, em virtude do que não pode ser responsabilizado pelo não atingimento dos objetivos do objeto pactuado e, em consequência, pelo débito apurado nos autos.
O gestor alega, ainda, que não logrou êxito em obter do ente convenente (peça 102) cópia dos documentos que comprovariam o requerimento / indeferimento da aludida licença junto ao órgão ambiental competente e requer, ao fim, o afastamento da sua responsabilidade no caso vertente ou, alternativamente, o deferimento de novo prazo de 30 dias, a contar da normalização do atendimento presencial interrompido pela pandemia do Covid-19, para a complementação da sua defesa.
As alegações de defesa não elidem a irregularidade apontada nos autos. 
Bem se sabe que compete ao administrador público comprovar a boa e regular aplicação dos recursos que lhe são confiados pela sociedade, nos termos do arts. 70, parágrafo único, e 37, caput, da Constituição de 1988 e do art. 93 do Decreto-Lei nº 200, de 25 de fevereiro de 1967, surgindo da violação desse dever a responsabilidade pelo dano apurado.
Para comprovar a boa e regular aplicação dos recursos, além da apresentação de documentos aptos a estabelecer o nexo causal entre os recursos repassados e as despesas realizadas, é necessário que se demonstre também não apenas a integral execução do objeto, mas o atingimento dos fins para os quais o ajuste foi proposto, com efetivo benefício do produto entregue à população (Acórdão 8243/2013-TCU-Primeira Câmara, Min. Walton Alencar Rodrigues) .
Não por outro motivo, a jurisprudência do Tribunal é firme no sentido de que a não consecução dos objetivos pactuados na avença implica cobrança integral dos valores transferidos (Acórdão 6181/2011-TCU-Primeira Câmara, Min. Marcos Bemquerer; Acórdão 5821/2011-TCU-Segunda Câmara, Min. André de Carvalho) .
Ocorre que a regular entrada em funcionamento do empreendimento avençado é pressuposto necessário para que seus objetivos sejam alcançados, sendo a licença de operação um requisito obrigatório para esse fim.
Registre-se que, de acordo com o art. 17 do Decreto nº 99.274/90, que regulamenta a Lei nº 6.938/81, que dispõe sobre a Política Nacional do Meio Ambiente, 'a construção, instalação, ampliação e funcionamento de estabelecimento de atividades utilizadoras de recursos ambientais, consideradas efetiva ou potencialmente poluidoras, bem assim os empreendimentos capazes, sob qualquer forma, de causar degradação ambiental, dependerão de prévio licenciamento do órgão estadual competente integrante do Sisnama, sem prejuízo de outras licenças legalmente exigíveis'.
Por sua vez, o art. 19, inciso III, do aludido decreto estipula que o início da atividade licenciada e o funcionamento dos seus equipamentos dependem da expedição da correspondente Licença de Operação pelo órgão competente.
No caso vertente, competia ao prefeito Sidinei Pinheiro, na condição de único gestor dos recursos federais, comprovar a boa e regular aplicação dos recursos repassados por meio do Convênio nº 1846/2006, o que não foi atendido, não sendo suficiente para tanto a mera alegação de que a ausência da licença teria ocorrido por razões alheias à sua vontade, uma vez que não foi juntado em sua defesa qualquer elemento que dê suporte a tal alegação.
Importa ressaltar, ainda, que tanto o responsável estava ciente da necessidade de apresentar a correspondente licença de operação quanto ele dispôs de tempo suficiente para obter o aludido documento junto ao órgão ambiental competente.
No primeiro caso, a Funasa não só se pronunciou sobre a necessidade da apresentação do referido documento em diversas oportunidades (item 6 do relatório da visita realizada em 03/09/2012 - peça 50; relatório à peça 59; parecer técnico de 15/01/2013 - peça 55) , como também alertou o responsável a respeito em vários momentos (peças 51, p. 51, 63 e 71; 57; 62; 68; 70; e 74) .
No segundo caso, vê-se que o responsável dispôs de 5 (cinco) anos para resolver a pendência em questão, visto que o fim da vigência do ajuste ocorreu em 07/01/2012 e ele atuou como prefeito nos períodos de 2009-2012 e 2013-2016. 
Conclui-se, assim, que a alegação de que o órgão competente não expediu a licença de operação por razões alheias à sua vontade não constitui motivo apto a afastar do gestor sua obrigação de comprovar a boa e regular aplicação dos recursos repassados ao Município de Serranópolis/GO por meio do Convênio nº  1846/2006.
De mais a mais, a alegação de que atuou de boa-fé não se sustenta diante dos fatos, isso porque, mesmo dispondo de mais de um mandato para solucionar a pendência que impedia o início de funcionamento do empreendimento e de ter sido inúmeras vezes alertado sobre isso, o responsável manteve-se inerte, negligenciando não apenas os possíveis dividendos políticos que a construção do empreendimento acarretou para a sua reeleição, mas também, e de forma ainda mais reprovável, a extrema relevância social do objeto avençado, especialmente para um município com população estimada em 8.500 pessoas (IBGE, 2019) .
Enfim, entende-se, à luz do exposto, e ainda com base no princípio da eventualidade, inexistir amparo para o deferimento do pedido de prorrogação de prazo para produção de nova defesa.
CONCLUSÃO
Em face da análise promovida na seção 'exame técnico', restou demonstrado que os argumentos apresentados pelo Sr. Sidinei Pinheiro não foram suficientes para elidir as irregularidades relativas à execução parcial do objeto do Convênio nº  1846/2006, devendo-se rejeitar suas alegações de defesa.
Constata-se que não houve a prescrição da pretensão punitiva, uma vez que o prazo final para a apresentação da prestação de contas expirou em 07/03/2012 (item 2) e o ato de ordenação da citação foi assinado em 11/11/2019 (peça 89) , portanto com decurso de prazo inferior a dez anos.
Verifica-se que inexistem nos autos elementos que demonstrem a boa-fé do responsável ou a ocorrência de outras excludentes de ilicitude, punibilidade ou culpabilidade. Desse modo, suas contas devem ser julgadas irregulares, nos termos do art. 202, § 6º, do Regimento Interno do TCU, procedendo-se à sua condenação em débito, com a aplicação da multa prevista no art. 57, da Lei 8.443/1992.
PROPOSTA DE ENCAMINHAMENTO
Diante do exposto, submetem-se os autos à consideração superior, propondo ao Tribunal:
2.1. Rejeitar as alegações de defesa apresentadas pelo Sr. Sidinei Pinheiro;
2.2. julgar irregulares as contas do Sr. Sidinei Pinheiro (CPF XXX.267.418-XX) , com fundamento nos arts. 1º, inciso I, 16, inciso III, alínea 'c', da Lei nº 8.443/1992, c/c os arts. 19 e 23, inciso III, da mesma Lei, e com os arts. 1º, inciso I, 209, inciso III, 210 e 214, inciso III, do Regimento Interno deste Tribunal, e condená-lo ao pagamento das quantias a seguir especificadas, com a fixação do prazo de 15 (quinze) dias, a contar da notificação, para comprovar, perante o Tribunal (art. 214, inciso III, alínea 'a', do Regimento Interno) , o recolhimento da dívida aos cofres da Fundação Nacional de Saúde, atualizada monetariamente e acrescida dos juros de mora, calculados a partir das datas discriminadas, até a data do recolhimento, na forma prevista na legislação em vigor.
	Data da Ocorrência
	Valor Original (R$) 
	Natureza

	30/07/2009
	27.000,00
	Débito

	03/12/2010
	40.500,00
	Débito

	13/06/2011
	67.500,00
	Débito

	30/07/2012
	458,87
	Crédito

2.3. aplicar ao Sr. Sidinei Pinheiro (CPF XXX.267.418-XX) a multa prevista no art. 57 da Lei nº  8.443/1992, c/c o art. 267 do Regimento Interno do TCU, com a fixação do prazo de 15 (quinze) dias, a contar das notificação, para comprovar, perante o Tribunal (art. 214, inciso III, alínea 'a', do Regimento Interno) , o recolhimento da dívida aos cofres do Tesouro Nacional, atualizada monetariamente desde a data do acórdão que vier a ser proferido até a do efetivo recolhimento, se for paga após o vencimento, na forma da legislação em vigor;
2.4. autorizar, desde logo, nos termos do art. 28, inciso II, da Lei nº 8.443/1992, a cobrança judicial da dívida caso não atendidas as notificações;
2.5. autorizar, caso solicitado, o pagamento da dívida do responsável em até 36 parcelas mensais e consecutivas, nos termos do art. 26 da Lei nº 8.443/1992, c/c o art. 217 do Regimento Interno do TCU, fixando-lhe o prazo de 15 (quinze) dias, a contar do recebimento da notificação, para comprovar perante o Tribunal o recolhimento da primeira parcela, e de trinta dias, a contar da parcela anterior, para comprovar o recolhimento das demais parcelas, devendo incidir sobre cada valor mensal, atualizado monetariamente, os juros de mora devidos, na forma prevista na legislação em vigor;
2.6. alertar ao responsável que a falta de comprovação do recolhimento de qualquer parcela importará no vencimento antecipado do saldo devedor, nos termos do § 2º do art. 217 do Regimento Interno deste Tribunal;
2.7. enviar cópia do acórdão que vier a ser proferido ao Ministério da Saúde e ao responsável para ciência, informando que a deliberação, acompanhada do relatório e voto que a fundamentarem, estará disponível para consulta no endereço www.tcu.gov.br/acordaos, além de esclarecer que, caso requerido, o TCU poderá fornecer as correspondentes cópias, em mídia impressa, aos interessados e aos responsáveis arrolados nestes autos."
É o relatório.

Éder Roberto Pinheiro (OAB/GO 25.810) representando Sidinei Pinheiro.

Procurador Júlio Marcelo de Oliveira.

TOMADA DE CONTAS ESPECIAL. CONVÊNIO. IMPLANTAÇÃO DE SISTEMA DE TRATAMENTO DE RESÍDUOS SÓLIDOS. EXECUÇÃO DO OBJETO. FALHAS TÉCNICO-CONSTRUTIVAS. AUSÊNCIA DE LICENÇA AMBIENTAL DE OPERAÇÃO. OMISSÃO. FALTA DE PROVIDÊNCIAS PARA CORREÇÃO DAS CONDICIONANTES IMPOSTAS PELO ÓRGÃO LICENCIADOR. INUTILIDADE DO OBJETO. IRREGULARIDADE DAS CONTAS. DÉBITO. MULTA.

TOMADA DE CONTAS ESPECIAL (TCE)

Secretaria de Controle Externo de Tomada de Contas Especial (SecexTCE).

O processo trata de tomada de contas especial instaurada pela Fundação Nacional de Saúde (Funasa) contra Sidinei Pinheiro, ex-prefeito do Município de Serranópolis/GO (gestões 2009-2012 e 2013-2016) , ante a não aprovação da prestação de contas final do Convênio 1.846/2006 (Siafi 591.857) , por falta de alcance da finalidade do instrumento, cujo objeto consistiu na implantação de sistema de tratamento de resíduos sólidos naquela municipalidade.
2.	O responsável foi citado por executar as obras do convênio sem adoção de medidas administrativas para obtenção da licença de operação no órgão ambiental competente, com consequente ausência de etapa útil.
3.	Em defesa, sustenta que não deve ser responsabilizado pelo prejuízo ao erário, pois o empreendimento foi integralmente executado, fato reconhecido pelo próprio TCU, e a falta de emissão da licença de operação pelo órgão ambiental do estado de Goiás ocorreu por razões alheias à sua vontade. 
4.	A Secretaria de Controle Externo de Tomada de Contas Especial (SecexTCE) é favorável à rejeição das alegações, à irregularidade das contas e aos demais consectários legais. Argumenta, entre outros pontos, que a " (...) a regular entrada em funcionamento do empreendimento avençado é pressuposto necessário para que seus objetivos sejam alcançados, sendo a licença de operação um requisito obrigatório para esse fim".
5.	O Ministério Público junto ao TCU endossa essa proposição.
6.	Assiste razão à unidade técnica.
7.	Em várias oportunidades, o ex-prefeito foi alertado pela fundação para corrigir a pendência e apresentar a devida licença ambiental; de forma mais precisa, entre o término da vigência do convênio, em 7/1/2012, e o fim de seu mandato, em 2016.
8.	Alega o defendente que requereu ao município, via Lei de Acesso à Informação, a documentação comprobatória da recusa do órgão ambiental na emissão da licença, a qual estaria arquivada na prefeitura. Solicita prazo adicional para apresentação desses documentos e complementação de sua defesa, tão logo os receba da edilidade.
9.	O pedido não merece ser aceito.
10.	Os fundamentos para indeferimento do pleito de emissão da licença de operação se encontram no Processo 16.738/2018, que tramita na Secretaria de Meio Ambiente e Desenvolvimento Sustentável do Estado de Goiás  (Semad/GO) , informado no relatório da Funasa acostado à peça 59. Esse feito é público e pode ser consultado na internet, no sítio do órgão ambiental.[footnoteRef:2] [2:  https://portal.meioambiente.go.gov.br/prodExterno/_pubconprocesso/proc_historico.php?q=_KxnegE0IQUx92z3CuyYk1U3v7HYY17qo6IpryXG2r4gRBDwtATKjUqDNHPc_px0hN_OH1/8w_1mW/SHhnMWdbgx0B1y0PcHx3H8Hj1x4AQyr4HD5RHaN2g2PzDWh0vMLWlpVtt0dMV4bT6qN60/EWurl1oVaO6Hf_xZp0H/AyUs=_] 
11.	O Parecer Técnico GRS/SUGEPA 36/2013, de 29/4/2013, que embasou o indeferimento da licença, relata que a área vistoriada apresentava descaso e desorganização diante destas ocorrências: a) ausência de portão de acesso e guarita para entrada de resíduos e pessoas; b)  existência de grande quantidade de lixo espalhado na área do aterro; c) ausência de poços de monitoramento de lençol freático; d) disposição dos resíduos de forma aleatória (inexistência de valas, cobertura e compactação periódica) ; e) constatação de queimadas no local; f) fragilidade nos taludes da trincheira (início de processo erosivo e expressivo crescimento da vegetação) ; g) falhas técnicas e construtivas da lagoa para recebimento e armazenamento do líquido percolado.
12.	Em seguida, o pedido de emissão da licença foi indeferido, com amparo nas razões a seguir (Doc. 15331/2013, de 3/5/2013) :
"Considerando o relatório de vistoria Parecer Técnico GRS/SUGEPA 36/2013, no qual constata-se a ausência de critérios técnicos na instalação do aterro e operação da área, conforme preconiza as normas e literaturas existentes e ainda o não cumprimento das condicionantes da última licença ambiental emitida a solicitação em questão encontra-se INDEFERIDA.
Na solicitação de novo licenciamento deve-se:
- Mostrar as áreas próprias impróprias para implantação do aterro para que atenda o tempo de vida útil do projeto uma vez que a área vem sendo ocupada com a disposição inadequada de resíduos;
- Delimitar qual é o perímetro da área que corresponde ao aterro sanitário;
- Adequar as instalações conforme os requisitos mínimos de projeto para que adquira a configuração de aterro sanitário;
- Apresentar documentação para Licença de Funcionamento conforme IN 05/2011, artigo 5°, parágrafo 3º.
- Atender todas as condicionantes da Licença de Instalação" (grifei) 
13.	Como se nota, a vistoria do órgão estadual constatou uma série de falhas técnicas e construtivas que impossibilitaram o licenciamento ambiental do empreendimento. Isso ocorreu em 2013. O responsável teve, no mínimo, mais quatro anos para regularizar as pendências ambientais e conferir finalidade ao aterro sanitário.
14.	É improcedente a sua arguição de irresponsabilidade pela decisão tomada pela Semad/GO. Se a execução do objeto não atendeu às condicionantes ambientais, evidente que, na condição de representante do convenente, deve responder pela baixa qualidade das obras e pelas consequências de sua inutilidade social, assim como pela omissão na adoção de providências para correção das irregularidades apontadas pelo órgão licenciador e formulação de novo pleito de licenciamento.
15.	Dessa forma, acolhendo, por seus fundamentos, o parecer da unidade técnica, este Tribunal, com amparo no disposto no art. 16, inciso III, alínea "c", da Lei 8.443/1992, deve julgar irregulares as contas de Sidinei Pinheiro, condená-lo ao ressarcimento do prejuízo aos cofres da Funasa e aplicar-lhe multa equivalente a aproximadamente 30% do valor do débito atualizado (art. 57 da referida norma legal) .
16.	Por fim, registro que não houve prescrição da pretensão punitiva desta Corte, segundo o entendimento perfilhado pelo Acórdão 1441/2016-TCU-Plenário, porquanto entre as ocorrências irregulares, materializadas nos anos de 2014 e 2015, e o ato que ordenou as citações, em 28/8/2018 (peça 33) , transcorreram menos de dez anos. 
	Ante o exposto, VOTO por que seja aprovada a minuta de acórdão que submeto à consideração deste Colegiado.
TCU, Sala das Sessões Ministro Luciano Brandão Alves de Souza, em 13 de outubro de 2020.
ANA ARRAES 
Relatora